臺灣高雄地方法院刑事判決　　　　　　 95年度交易字第138號
公　訴　人　臺灣高雄地方法院檢察署檢察官
被　　　告　丁○○
指定辯護人　本院公設辯護人乙○○
上列被告因過失致死案件，經檢察官提起公訴（95年度調偵字第
266 號），本院判決如下：
    主  文
本件公訴不受理。
    理  由
一、證據能力部分：
（一）證人甲○○於警詢中之證詞：
      按被告以外之人，於審判外之言詞或書面陳述，除法律有
      規定者外，不得作為證據；又被告以外之人（包括證人、
      鑑定人、告訴人、被害人及共同被告等）於檢察事務官、
      司法警察官或司法警察調查中所為之陳述，與審判中不符
      時，其先前之陳述具有較可信之特別情況，且為證明犯罪
      事實存否所必要者，得為證據，刑事訴訟法第159 條第1
      項、第159 條之2 分別定有明文。是證人甲○○於警詢中
      證詞，屬被告以外之人於司法警察（官）調查中所為之陳
      述，依刑事訴訟法第159 條第1 項規定，係屬傳聞證據，
      其關於被害人車禍後陪同就診及受傷情形，與審判中證詞
      相符，因依刑事訴訟法第159 條之2 有關傳聞例外之規定
      ，不得作為認定本案犯罪事實有無之證據，當以其於審判
      中之陳述作為證據。
（二）證人甲○○於偵查中之證詞：
      按證人、鑑定人依法應具結而未具結者，其證言或鑑定意
      見，不得作為證據，刑事訴訟法第158 條之3 定有明文。
      而同法第159 條之1 第2 項雖規定，被告以外之人於偵查
      中向檢察官所為之陳述，除顯有不可信之情況者外，得為
      證據。惟該被告以外之人（含共同被告、共犯、被害人、
      證人等），於偵查中向檢察官所為之陳述，性質上仍屬傳
      聞證據（即審判外之陳述），然因檢察官依法有訊問被告
      、證人及鑑定人之權，證人、鑑定人且須「具結」，而檢
      察官向被告以外之人所取得之陳述，原則上均能遵守法律
      規定，不致違法取供，其可信性極高，為兼顧理論與實務
      ，因而規定除顯有不可信之情況者外，得為證據（參考刑
      事訴訟法第159 條之1 立法理由）。但被告以外之人於偵
      查中向檢察官所為之陳述，仍應依法具結，始有證據能力
      。本件告訴人甲○○於檢察官偵查中之陳述，因未經具結
      ，是依前開說明，應無證據能力。
（三）其餘本判決後述所引用之證據資料，其中傳聞證據部分，
      縱無刑事訴訟法第159 條之1 至第159 條之4 或其他規定
      之傳聞證據例外情形，亦因檢察官、辯護人及被告或同意
      可作為證據使用，或未聲明異議，依刑事訴訟法第159 條
      之5 第1 項、第2 項之規定，本院審酌該證據作成之情況
      ，認為適當，應得為證據。至本判決未引用之證據，既未
      經援引為認定犯罪事實之基礎，爰不逐一論述該等證據之
      證據能力，附此敘明。
二、公訴意旨略以：被告丁○○於民國94年6 月25日下午2 時56
    分許，駕駛車牌號碼0939-GN 號自小客車，沿高雄縣橋頭鄉
    ○○街，由西往東方向行駛，本應注意汽車行駛時，駕駛人
    應留意車前狀況，並隨時採取必要之安全措施，且依當時日
    間自然光線、路面無缺陷、視距良好並無障礙物等情形，亦
    無不能注意之情事，竟疏未注意前方車行動態，行經該路與
    興樹路交岔口時，適被害人黃秀雄（未領有機車駕照）騎乘
    車牌號碼VYU -183號輕型機車，自興樹路由南向北方向行駛
    ，亦疏於注意支線道未讓幹線道先行，且未注意前方狀況，
    其所騎乘之機車左車身與丁○○駕駛之自小客車左前車頭身
    發生擦撞，被害人因而人車倒地，致頭部外傷及腦挫傷而引
    發神經系統方面之舞蹈症，經送往岡山秀傳醫院，認病情無
    礙即返家休養，惟被害人因前揭車禍後，即不良於行，長期
    臥床。復於同年7 月27日上午11時15分許因上呼吸道感染而
    引發肺炎，經岡山秀傳醫院急救仍宣告不治死亡等情。因認
    被告涉犯刑法第276 條第1 項之過失致人於死罪嫌等語。
三、公訴人認被告涉犯過失致人於死之罪嫌，無非係以：被告於
    警詢及偵查中之供述、證人甲○○與警詢及偵查中之證詞、
    證人即高雄縣政府警察局岡山分局車禍處理小組現場處理警
    員趙啟志於偵查中之證詞、道路交通事故現場圖、道路交通
    事故調查報告表、臺灣省高屏澎區車輛行車事故鑑定委員會
    鑑定意見書、現場照片、相驗筆錄、驗斷書、相驗屍體證明
    書、相驗照片及法務部法醫研究所鑑定書及函文等資料，為
    其論據。訊據被告坦承於上開時地，與被害人黃秀雄發生車
    禍，惟否認有何過失致死之犯行，辯稱：伊駕車行經上開路
    口時，確實曾減速，車速約時速10公里，被害人黃秀雄即手
    舞足蹈地騎車撞上，伊並無過失，車禍覆議鑑定意見有誤；
    且被害人當時並未受有頭部外傷及腦挫傷等傷害，被害人所
    以死亡係因原已罹患之罕見疾病亨丁頓舞蹈症導致，與本件
    車禍間，並無因果關係等語。
四、按被害人已死亡者，得由其配偶、直系血親、三親等內之旁
    系血親、二親等內之姻親或家長、家屬告訴。但告訴乃論之
    罪，不得與被害人明示之意思相反；告訴乃論之罪，未經告
    訴者，應諭知不受理之判決，刑事訴訟法第233 條第2 項、
    第303 條第3 款分別定有明文。而所謂未經告訴，包括不得
    告訴及未經合法告訴之情形在內。復按刑法上之過失，其過
    失行為與結果間，在客觀上需有相當因果關係始得成立，所
    謂相當因果關係，係指依經驗法則，綜合行為當時所存在之
    一切事實，為客觀之事後審查，認為在一般情形下，有此環
    境、有此行為之同一條件，均可發生同一之結果者，則該條
    件即為發生結果之相當條件，行為與結果即有相當之因果關
    係。故行為人為一行為後，有另一獨立事件之介入，果此一
    獨立事件與前行為之原因並無客觀上必然之關連者，因該另
    一獨立事件之介入而導致最終結果之發生，則此前行為與因
    該行為所得預見結果間之因果關係，乃為之中斷，質言之，
    該前行為與最終結果之發生間，非可認有相當之因果關係。
    又如因行為人之過失行為，先致被害人受傷，再因該傷致死
    ，或因該傷致病，因病致死，即因原傷參入自然力後助成病
    死之結果者，均難謂無相當之因果關係，自應依過失致人於
    死罪論處；倘若被害人因該過失行為受傷後，另因罹患他病
    致死，所患之病與原傷毫無關聯，非屬原傷加入自然力所致
    者，則其因果關係業已中斷，祇能論以過失傷害罪（最高法
    院76年度台上字第192 號判例、87年度台上字第3417號判決
    其旨可資參照）。經查：
（一）被告於94年6 月25日下午2 時56分許前之某時，駕駛車牌
      號碼0953-GN 號自用小客車，沿高雄縣合興街由西往東方
      向行駛，於94年6 月25日下午2 時56分許，行經該路與興
      樹路交岔路口，車速約10公里，適有被害人黃秀雄騎乘車
      牌號碼VYU-183 號輕型機車，沿興樹路由南往北方向行駛
      ，欲通過上開交岔路口處，被告所駕駛自用小客車前方保
      險桿乃與被害人機車發生撞擊等情，業據被告於警詢及偵
      查中供陳在卷（見警卷第1 至4 、9 頁；偵卷一第21頁）
      ；核與被害人於警訊中所述情節相符（見警卷第10頁），
      並有道路交通事故調查報告表、現場圖、道路交通事故談
      話紀錄表及肇事現場照片附卷可參（見警卷第9 至10、19
      至27頁）。是上開事實，應堪認定。至被告雖翻異前詞，
      於本院審理中改稱：車禍發生時，伊所駕駛之汽車已經靜
      止，係被害人騎乘機車不及煞停而撞上等語。然如被告汽
      車當時已經靜止，被害人機車自右方駛來撞向被告汽車，
      撞擊點應會在被告汽車右側車身或被害人機車車頭，然本
      件被害人機車車頭及前車輪護蓋，均無新發生之磨損及刮
      痕，有卷附履勘筆錄可證（見相驗卷第75頁）；且就卷附
      現場蒐證相片所示肇事車輛車損狀況（見警卷第23、26至
      27頁、相驗卷第77、86頁），被告汽車車損位置係在汽車
      左前方，而被害人機車受損部分則在機車左側車身，可見
      被告汽車應係在行進中不及煞停，始會以左前車頭，攔腰
      撞擊被害人機車左側車身。是被告嗣後所辯，尚難採信。
（二）按汽車行駛時，駕駛人應注意車前狀況，並隨時採取必要
      之安全措施，被告行為時之道路交通安全規則第94條第3
      項訂有明文。被告既考領有普通小型車駕駛執照（見警卷
      第13頁駕駛執照及上開道路交通事故調查報告表之「駕駛
      執照種類」欄記載），則其就上開規定應已知之甚詳，自
      應確實遵守。而當時日間有自然光線、柏油路面乾燥、無
      缺陷，且該路段無障礙物、視距良好等情，亦有卷附道路
      交通事故調查報告表可參，且被告亦供陳：當時路況良好
      ，視線良好等語明確（見警卷第3 頁），故依當時天候及
      路況，被告並無不能注意之情事。另觀諸上開道路交通事
      故現場圖所示被害人機車刮地痕地點及長度（見警卷第19
      頁），可知雙方撞擊地點係在上開交岔路口之中心點附近
      ，因在發生車禍之前，雙方車輛乃行駛中，是計算兩車車
      行速度及相對位置，可知被告駕駛汽車駛入上開路口處前
      ，被害人所騎乘之機車亦應將行至路口，則被告如注意車
      前狀況，應可在路口處前見及被害人機車，並及時煞停，
      不致發生本件車禍，是被告於車禍發生時，駕駛汽車行經
      上開路口，疏未注意車前狀況，致發生車禍，就本件車禍
      之發生，當有過失甚明。而本件肇事原因，經送臺灣省高
      屏澎區車輛行車事故鑑定委員會、臺灣省車輛行車事故覆
      議鑑定委員會鑑定後，均同此認定，有該鑑定委員會95年
      3 月3 日高屏澎鑑字第950134號鑑定意見書、覆議委員會
      96 年1月30日府覆議字第095010189 號函文在卷可佐（見
      偵卷二第18至19頁、本院卷第89頁）。雖被害人於86年間
      ，經診斷罹有亨丁頓舞蹈症，當時已有腦萎縮，步態不穩
      ，全身性肢體不自主舞動，不易協調，臨床上跌倒機率較
      一般人高，不建議騎乘機車等情，業據鑑定證人即長庚紀
      念醫院高雄分院（下稱長庚醫院）被害人主治醫師盧成憲
      於本院審理中證述明確（參本院卷第207 至208 頁）；核
      與證人即目擊本件車禍後救護情形之被害人鄰居丙○○於
      警詢及本院審理中證述：2 年前結識被害人，被害人居住
      在伊所經營檳榔攤後方處，時常見面，被害人平時騎乘機
      車並不平穩，頭、手部均會不停抖動，車頭亦不斷歪斜，
      走路時也會全身抖動，不時倒退，中間會停歇等語相符（
      參本院卷第137 至139 頁、警卷第11頁）；並有財團法人
      長庚紀念醫院高雄分院95年10月27日長庚院高字第592777
      號函（參本院卷第54頁）及被害人自86年9 月17日起，歷
      次於長庚醫院之就診紀錄在卷可參（見死亡病歷卷）。足
      證被害人生理狀況顯然無法安全操控騎乘機車，且被害人
      行經上開路口處時，被告車亦即將行抵路口中線，理由同
      前述，被害人如在生理狀況良好之情形下騎乘機車，並遵
      守支線道車應讓幹線道車先行之規定，應不致發生本件車
      禍，雖被害人支線道未讓幹線道車先行，應屬本件肇事主
      因，前揭車禍鑑定報告，亦同此認定，復就被害人上開病
      史及四肢不協調、不自主舞動之生理狀態觀之，應可認定
      被害人就本件車禍發生亦有過失，且其過失程度，顯然猶
      重於被告，惟此並無解於被告過失之責。
（三）又被害人因本件車禍，受有頭暈（屬臨床診斷上之腦挫傷
      ）之傷害等情，業據證人即被害人之女甲○○證述：被害
      人發生本件車禍後，出現頭暈、頭痛現象，經常表示頭暈
      、頭痛，伊於94年7 月11日帶同被害人至長庚醫院就診等
      語（參本院卷第214 至215 頁）；核與鑑定證人即長庚紀
      念醫院高雄分院（下稱長庚醫院）醫師盧成憲於本院審理
      中所證：被害人於94年7 月11日，由家屬陪同至長庚醫院
      就診，被害人表示因發生交通事故導致身體不適，主訴撞
      到頭部，因被害人有舞蹈症病史，為查看腦部有無新病灶
      ，故建議安排接受電腦斷層檢查，94年7 月19日，被害人
      再由家屬陪同到院，觀看電腦斷層報告，結果並無新病灶
      ，僅有腦萎縮之陳舊性病灶，被害人之腦萎縮係先前已存
      在，並非車禍造成，腦萎縮與腦挫傷不同，腦挫傷屬是一
      種臨床診斷，嚴重地昏迷或頭暈均屬之，亦包含腦部出血
      、水腫等，因被害人表示有頭痛、頭暈現象，故在病歷上
      記載有腦挫傷之情形；至於腦萎縮則是腦部各種潛在病因
      造成。腦萎縮可能造成吸入性肺炎，如吞嚥功能差，即有
      可能嗆到，腦挫傷患者因吞嚥食物容易嗆到，亦可能造成
      肺炎。舞蹈症病患因腦萎縮，可能造成吸入性肺炎感染死
      亡，或是跌倒意外死亡。被害人有動脈硬化之情形，為一
      種老化現象，與肺炎沒有直接關係，單純動脈硬化，如急
      性心肌梗塞，亦有可能造成心臟衰竭。被害人當時頭暈現
      象可能是車禍造成，亦可能是腦萎縮造成，被害人當時僅
      表示係車禍造成頭暈，並未表示此頭暈現象存在多久等語
      相符（參本院卷第206 至213 頁）。足認被害人於車禍後
      不久，確因頭暈現象就診。雖鑑定證人盧成憲無法確認被
      害人頭暈現象係本件車禍，抑或是舞蹈症所致之腦萎縮所
      造成，惟被害人既早於86年間，已經診斷出舞蹈症病情，
      而本件於94年7 月19日，被害人電腦斷層顯示之腦萎縮為
      陳舊性病灶，並無新病灶產生，如頭暈現象係該舞蹈症腦
      萎縮所致，應早已出現，被害人不致遲於本件車禍後，始
      感到頭暈而就診。再者，車禍發生後，關於被害人之倒地
      情形，業據被告於警詢及偵查中供陳：車禍發生後，被害
      人躺在地上抖動，伊撥打電話110 ，請派遣救護車救援，
      被害人之後自行爬上救護車，隨後伊與處理事故員警前往
      高雄縣立岡山醫院和解等語（見相驗卷第33頁、偵卷一第
      21頁、本院卷第14頁）；核與證人丙○○於本院審理中證
      稱：案發時聽見撞擊聲音，遂至檳榔攤外查看，見及被害
      人倒地，手在舞動，當時被害人呈仰躺姿勢，待救護車抵
      達後，被害人即自行攀爬上擔架等語相符（參本院卷第13
      6 至137 頁）。顯見被害人事故發生後，因碰撞而倒地，
      且在現場呈仰躺狀。準此，綜合證人甲○○、鑑定證人盧
      成憲於本院審理中之證詞，並參以被害人於車禍發生後，
      因碰撞倒地而呈仰躺狀；及被告本院審理中自陳：被害送
      至醫院時，伊曾詢問醫生是否須做腦部斷層等語（詳本院
      卷第27頁倒數第1 行至第28頁第1 行）。可知被害人於車
      禍發生後，曾因碰撞倒地而碰觸頭部，並呈仰躺狀，故被
      告始通知救護車將被害人送醫，且嗣後至醫院時，詢問醫
      師是否對被害人做腦部斷層檢查。否則如被害人未碰撞到
      頭部，身體全無傷勢，且未表示不適，被告又何須要求醫
      師做電腦斷層檢查，益徵被害人於車禍當時，確受有腦挫
      傷傷害，並產生頭暈現象。至被害人於車禍發生後，經送
      往高雄縣立岡山醫院（委託秀傳紀念醫院經營，下稱岡山
      醫院）急診，當時被害人意識清醒，惟因全身抖動，故無
      法量測血壓，但身體無明顯外傷，根據被害人呼吸、心跳
      、意識判斷檢傷等級為3 級，並非屬嚴重而需立即處理之
      級數，因被害人原有舞蹈症病史，經施以點滴並觀察後，
      被害人狀況尚可，隨即離院等情，固據鑑定證人即當時為
      被害人急診之岡山醫院急診醫師陳仲曙於本院審理中證述
      綦詳（參本院卷186 至18 9頁）。惟因頭部碰撞不一定產
      生明顯之外傷，是尚難僅因被害人車禍發生送醫後，經診
      斷頭部無明顯外傷，即認被害人頭部未遭碰撞，嗣被害人
      頭暈現象，並非車禍所致。被害人所受上開傷害，確係
      本件車禍所致，與被告前開過失行為間具有相當因果關係
      甚明。
（四）公訴意旨雖認：被害人因前開車禍致人車倒地，頭部外傷
      及腦挫傷而引發神經系統方面之舞蹈症，經送往岡山秀傳
      醫院，認病情無礙即返家休養，惟之後即不良於行，長期
      臥床。復於同年7 月27日上午11時15分許因上呼吸道感染
      而引發肺炎，經岡山秀傳醫院急救仍宣告不治死亡等語。
      並以育生診所死亡證明書及臺灣高雄地方法院檢察署相驗
      屍體證明書（見相驗卷第20、42頁）等資為論據。惟查：
    法務部法醫研究所94年9 月27日（94）醫鑑字第1376號鑑
      定書鑑定結果固記載：被害人於94年6 月25日發生車禍，
      經高雄縣立岡山醫院診斷為頭部傷害。94年7 月11日及7
      月19日在高雄長庚醫院診斷為舞蹈症、頭暈、腦挫傷。94
      年7 月26日於廖俊安診所主訴有發燒，診斷為上呼吸道感
      染。94年7 月27日到院已死亡。身體外表檢查有舊傷痕跡
      ，解剖發現肺臟有發炎，被害人死亡原因為車禍致頭部傷
      害，最後併發肺炎死亡。死亡方式為意外等情（見相驗卷
      第106 頁背面）。而鑑定人即解剖法醫師尹莘玲亦於本院
      審理中證述：解剖後發現被害人肺臟嚴重發炎，且右肺部
      有化膿，而且左右腎臟均有化膿情形，直接死因為肺炎死
      亡，頭部受傷亦可能引發肺炎。另據被害人病歷資料，車
      禍當日被害人業經診斷為HEAD INJURY 即受有頭部傷害，
      94 年7月11日、94年7 月19日，經長庚醫院診斷有腦挫傷
      情形。而被害人之女製作筆錄時，亦提及被害人急診送岡
      山醫院後1 週，發現被害人眼睛周圍出現瘀青，此代表有
      挫傷，造成軟組織出血；參以94年7 月11日被害人經長庚
      醫院診斷為腦挫傷，亦屬鈍力所造成之傷害，則因車禍發
      生後一直有腦挫傷之情形，且未痊癒，所以判斷被害人死
      因應該是車禍發生後腦部挫傷，被害人身體衰弱，引發肺
      炎死亡，中間過程連續無中斷。且據岡山醫院法醫參考病
      歷摘要顯示被害人有頸椎車禍受傷，不良於行，家屬訴患
      者多日未進食，故認為被害人死因是車禍導致傷害，而引
      發之結果等語（參本院卷第128 至135 頁）。此外，復有
      被害人歷次就診紀錄，並有被害人至廖俊安診所、長庚醫
      院、岡山醫院之病例紀錄可參（見相驗卷第70頁、死亡病
      歷卷）。
    然被害人於86年間，已經醫師診斷罹患亨丁頓舞蹈症之罕
      見疾病，造成全身性肢體不自主舞動，業經本院認定如前
      ，是被害人不良於行及原有之舞蹈症等病灶，並非因本件
      車禍所引發至明。再者，鑑定證人陳仲曙復於本院審理中
      結證：因頭部外傷、肺炎為不同疾病，頭部外傷並不一定
      會導致肺炎，如頭部外傷造成病患意識不清或臥床，始有
      可能併發肺炎等語（參本院卷第187 至191 頁）；且鑑定
      人尹莘玲亦於本院審理時證稱：腦部受傷一般而言，不一
      定會引發肺炎等語明確（參本院卷第130 頁）。顯見則被
      害人雖因本件車禍受有腦挫傷，產生頭暈現象之傷害，然
      頭部外傷、腦挫傷之情形，並非必然引發肺炎，導致死亡
      結果，則被告之過失行為，與被害人死亡結果間，究有無
      相當因果關係，已非無疑。又被害人於94年7 月26日，業
      經診斷有上呼吸道感染，即車禍發生後至引發肺炎前，已
      有上呼吸道感染之感冒因素介入之事實，業據鑑定人尹莘
      玲於本院審理中證述明確（參本院卷第130 頁），並有卷
      附廖俊安診所94年6 月26日被害人門診藥單可證（見相驗
      卷第71頁）。則依據前揭最高法院判例對於因果關係判斷
      之闡述，本件被害人雖因車禍受有腦挫傷，產生頭暈現象
      ，但經送醫急診，並無生命危險，驗傷等級亦非嚴重，且
      當日狀況無礙，即行出院，一般在此情形下，被害人所受
      傷害原不足已引起死亡之結果，死亡結果乃因於本件車禍
      發生後，被害人另有上呼吸道感染之偶然獨立感冒因素介
      入所致。參以鑑定人尹莘玲另於本院審理中證述：上呼吸
      道感染如同感冒，一般正常人則只是感冒等語明確（參本
      院卷第130 頁）。則在一般正常人不至於因上呼吸道感染
      之感冒而引發肺炎，再因肺炎致死之情形下，實無法將被
      害人死亡之結果歸因於被告上開過失行為。益徵雖然本件
      被告過失之行為，或不失為發生車禍、造成被害人傷害之
      條件，然在一般情形下，有此環境、有此行為之同一條件
      ，並不當然均可發生被害人死亡同一之結果，本件被告過
      失行為，即非被害人死亡結果之相當條件，其行為與結果
      間，不具有因果關係之相當性。
（五）綜前所述，被告應係犯刑法第284 條第1 項之過失傷害罪
      ，檢察官認被告係犯過失罪嫌，容有誤會。另被告觸犯過
      失傷害罪，依刑法第287 條之規定，須告訴乃論。又被害
      人死亡後，被害人黃秀雄之女甲○○雖於94年7 月27日下
      午4 時許，向警方提出告訴，但本件車禍發生後，被害人
      黃秀雄於警詢中已表示不要提出過失傷害告訴（見警卷第
      10頁），是甲○○雖依刑事訴訟法第233 第2 項本文，具
      有獨立告訴權，惟因甲○○就本件所提出之告訴，與被害
      人黃秀雄生前所明示之意思相反，依刑事訴訟法第233 條
      第2 項但書，並非合法告訴，揆諸前揭法條，被告此部分
      之犯行，應諭知不受理之判決。
據上論斷，應依刑事訴訟法第303 條第3 款，判決如主文。
中　　華　　民　　國　　96　　年　　10　　月　　31　　日
                  交通法庭    審判長法  官   方百正
                                    法  官   方錦源
                                    法　官   戴韻玲
以上正本證明與原本無異。
如不服本判決應於收受本判決後10日內向本院提出上訴書狀，並
應敘述具體理由，如未敘述上訴理由者，應於上訴期間屆滿後20
日內補提理由書狀於本院（均須按他造當事人之人數附繕本）「
切勿逕送上級法院」。
中　　華　　民　　國　　96　　年　　10　　月　　31　　日
                                    書記官   王雪招
